【裁判字號】    95,判,139
【裁判日期】    950209
【裁判案由】    綜合所得稅
【裁判全文】
最  高  行  政  法  院  判  決
                                     95年度判字第00139號
上  訴  人  甲○○
被 上訴 人  財政部臺灣省北區國稅局
代  表  人  許虞哲
上列當事人間因綜合所得稅事件，上訴人對於中華民國93年7月
27日臺北高等行政法院92年度訴字第2034號判決，提起上訴，本
院判決如下：
    主  文
原判決廢棄，發回臺北高等行政法院。
    理  由
一、上訴人為聯蓬食品股份有限公司  （下稱聯蓬公司）之股東
    ，民國（下同）85年度取有聯蓬公司之緩課營利所得新臺幣
    （下同）2,398,711元，嗣因該所得不符緩課規定，經被上
    訴人查得，遂併課其當年度綜合所得稅，核定綜合所得總額
    為7,529,456元，淨額為6,870,456元，應補本稅871,009元
    ，另依行為時促進產業升級條例（下稱促產條例）施行細則
    第37條規定，加計利息209,024元。上訴人不服，主張聯蓬
    公司85年度並未辦理盈餘轉增資配發股票股利，被上訴人函
    轉各聯蓬公司股東所轄稽徵所，追繳當年度股東所得稅，係
    作業疏失等語，申請復查，經被上訴人以91年9月20日北區
    國稅法字第0910019557號復查決定，准予註銷加計利息209,
    024元，本稅維持原核定，上訴人仍不服，提起訴願，遭決
    定駁回，遂提起行政訴訟。
二、上訴人於原審起訴主張：查聯蓬公司以84年度及85年度盈餘
    及資本公積申請盈餘轉增資，財政部證券暨期貨管理委員會
    （下稱證期會）延至87年9月9日始函告聯蓬公司准予辦理。
    其中84年盈餘57,530,000元為擴充設備所需，經向臺灣省政
    府建設廳申請緩課股東所得稅。惟聯蓬公司於87年9月中旬
    發生財務週轉困難，以致工廠關廠歇業，員工遣散，致上述
    申請盈餘擴充設備乙案，並未執行，證期會核准之增資案，
    聯蓬公司亦未辦理增資手續。嗣證期會於90年12月5日以（9
    0）台財證（一）字第173032號函撤銷該增資案。是聯蓬公
    司84年度盈餘轉增資案，已因財務週轉困難，工廠關閉歇業
    而終止，聯蓬公司既未辦理除權配股等增資手續，聯蓬公司
    股東自無配股所得，被上訴人追繳聯蓬公司股東當年度所得
    ，並不合理。又對於常態經營之公司，給付股利不管係以實
    際給付、轉帳給付或撥匯給付對於不領取股利就以規避併課
    當期高稅率者，當以所得稅法施行細則第82條第2項可予以
    規範。但非常態經營期中發生重大變化者，因股利給付不能
    ，股東亦無從領取時，非可歸責於股東，則適用上開施行細
    則第2項視同給付，顯然不合理。由所得稅法施行細則第82
    條第1、3項規定，應可窺知本細則之規範主體為公司，個人
    所得係以現金收付制為基礎，故被上訴人課徵聯蓬公司股東
    85年度所得稅，該核定難謂適法。末按，本於租稅法律主義
    精神，稽徵機關執行稽徵作業，應保持實質課稅原則，即課
    稅時應重視經濟事實，非外觀的法律行為形式，對納稅義務
    人實質經濟利益享受予以課稅，才符合租稅公平。然聯蓬公
    司84年度盈餘尚未辦理公告、除權配股等增資手續，該股票
    股利該分配予那位股東尚未確知，被上訴人驟然追繳聯蓬公
    司股東所得稅，亦不合理，被上訴人顯已曲解所得稅法施行
    細則第82條之規定等語，請求撤銷訴願決定，並撤銷原處分
    不利上訴人之部分。
三、被上訴人則以：上訴人係聯蓬公司之股東，因聯蓬公司85年
    4月間召開股東常會，通過以84年度累積未分配盈轉增資配
    股，申請緩課股東所得稅，嗣後因無法取得完成證明，故不
    符緩課之規定，應補本稅871,009元，另依行為時促產條例
    施行細則第37條規定，加計利息209,024元。嗣被上訴人乃
    以90年6月19日北區國稅二第90124280號函通知所屬桃園縣
    分局，因聯蓬公司84年度未分配盈餘轉增資不符緩課，無88
    年12月31日修正前促產條第16條之適用，應追繳股東當年度
    營利所得；惟經調查新事證後發現，該公司以84年度未分配
    盈餘轉增資，並未發行該次增資之股票，雖仍無行為時促產
    條例第16條之適用，惟補繳增資年度股東營利所得之部分，
    應更正按所得稅法施行細則第82條之規定辦理，則有關加徵
    利息部分應更正為0元，是本件註銷原加計利息209,024元，
    本稅維持原核定，並無不合，資為答辯。
四、原審斟酌全辯論意旨及調查證據結果，以：被上訴人於復查
    時認增資年度各股東之所得額，應不涉及加徵利息，故就加
    計利息209,024元部分予以更正註銷，補徵本稅部分維持原
    核定，揆諸行為時促產條例第16條、同法施行細則第47條及
    所得稅法施行細則第82條之規定，自無不合。又所得稅法施
    行細則係依所得稅法第121條規定授權由財政部擬訂，呈請
    行政院核定公布，依該施行細則第82條第2項及所得稅法第
    76條之1之規定觀之，尚難認所得稅法施行細則第82條第2項
    逾越法律規定，因而駁回上訴人之訴。
五、上訴意旨略謂：對於常態經營之公司，給付股利不管係以實
    際給付、轉帳給付或撥匯給付對於不領取股利就以規避併課
    當期高稅率者，當以所得稅法施行細則第82條第2項可予以
    規範。但非常態經營期中發生重大變化者，因股利給付不能
    ，股東亦無從領取時，非可歸責於股東，則適用上開施行細
    則第2項視同給付，顯然不合理。由所得稅法施行細則第82
    條第1、3項規定，應可窺知本細則之規範主體為公司，個人
    所得係以現金收付制為基礎，故被上訴人課徵聯蓬公司股東
    85年度所得稅，該核定難謂適法，此有原審法院93年7月22
    日92年度訴字第1592號判決可參。又本於租稅法律主義精神
    ，稽徵機關執行稽徵作業，應保持實質課稅原則，即課稅時
    應重視經濟事實，非外觀的法律行為形式，對納稅義務人實
    質經濟利益享受予以課稅，才符合租稅公平。然聯蓬公司84
    年度盈餘尚未辦理公告、除權配股等增資手續，該股票股利
    該分配予那位股東尚未確知，被上訴人驟然追繳聯蓬公司股
    東所得稅，亦不合理。再按所得稅法第76條之1之規定，強
    制歸戶之先決條件，係「其未分配盈餘累積數超過已收資本
    額二分之一以上者」，惟聯蓬公司85年度未分配盈餘累積數
    並未達此要件，原審據援引歸戶核定上訴人之營利所得，毫
    無所據，係屬判決引用錯誤資料之違法。末查，本案聯蓬公
    司其他股東不服原處分機關核課85年度綜合所得稅處分，向
    財政部提起訴願，業經財政部訴願決定，將原處分（復查決
    定）撤銷等語，請求廢棄原判決，並撤銷被上訴人91年9月2
    0日北區國稅法字第0910019557號復查決定暨財政部92年3月
    20日台財訴字第0910069111號訴願決定。
六、被上訴人上訴答辯意旨除執與原審相同之主張外，另以：上
    訴人主張各上訴理由，原判決已詳為審酌論駁在案，並無違
    背法令情事，要難符合行政訴訟法第242條規定之要件。至
    上訴人主張他案經臺北高等行政法院92年度訴字第1592號判
    決將訴願決定及原處分（即復查決定）均撤銷乙節，被上訴
    人業已向本院提起上訴，資為答辯。
七、本院按：所得稅法施行細則第82條第2項規定：「公司之應
    付股利，於股東會決議分配盈餘之日起，6個月內尚未給付
    者，視同給付。」上開規定，應係適用於股東會決議未經撤
    銷；或其決議並無違反法令或章程而為無效之情形。本件上
    訴人於原審主張聯蓬公司以84年度及85年度盈餘及資本公積
    申請盈餘轉增資，證期會延至87年9月9日始函告聯蓬公司准
    予辦理，其中84年盈餘57,530,000元為擴充設備所需，經向
    臺灣省政府建設廳申請緩課股東所得稅；惟聯蓬公司於87年
    9月中旬發生財務週轉困難，以致工廠關廠歇業，員工遣散
    ，致上述申請盈餘擴充設備乙案，並未執行，證期會核准之
    增資案，聯蓬公司亦未辦理增資手續，嗣經證期會於90年12
    月5日以（90）台財證（一）字第173032號函撤銷該增資案
    ，是聯蓬公司84年度盈餘轉增資案，已因財務週轉困難，工
    廠關閉歇業而終止，聯蓬公司既未辦理除權配股等增資手續
    ，聯蓬公司股東自無配股所得等情。則聯蓬公司系爭增資案
    何以未依原股東會決議發行系爭增資案之股票？該股東會決
    議有無違反法令或章程而為無效，或已依法撤銷該決議之情
    形？又該公司如實際並未發行系爭增資案之股票，能否適用
    所得稅法施行細則第82條第2項之規定，以「視同給付」核
    定增資年度各股東之營利所得？揆諸上開說明，均有詳予調
    查審酌之必要。被上訴人復查決定未見及此，逕依所得稅法
    施行細則第82條第2項核定系爭營利所得，已有違誤，訴願
    決定及原判決未予糾正，而遞予維持，亦有未合。上訴論旨
    ，執此指摘原判決違背法令，求予廢棄，為有理由，爰將原
    判決廢棄，發回原審法院更為審理，俾符法制。
據上論結，本件上訴為有理由，依行政訴訟法第256條第1項、第
260條第1項，判決如主文。
中    華    民    國    95    年    2     月    9     日
                  第二庭審判長法  官  廖  政  雄
                              法  官  林  清  祥
                              法  官  鍾  耀  光
                              法  官  姜  仁  脩
                              法  官  胡  國  棟
以  上  正  本  證  明  與  原  本  無  異
中    華    民    國    95    年    2     月    9     日
                              書記官  陳  盛  信


司法院資訊處製作；財團法人民間司法改革基金會備份。
